【裁判字號】    89,易,702
【裁判日期】    900410
【裁判案由】    詐欺
【裁判全文】
臺灣臺北地方法院刑事判決                          八十九年度易字第七二號
    公  訴  人  臺灣臺北地方法院檢察署檢察官
    被      告  甲○○
    選任辯護人  林宇文
                侯傑中
右列被告因詐欺案件，經檢察官提起公訴（八十八年度偵緝字第一０五七號），本院
判決如左：
    主  文
甲○○無罪。
    理  由
一、公訴意旨略以：被告甲○○基於意圖為自己不法所有之概括犯意，明知自己無償
    債能力，竟於八十七年二月二十日，在台北市○○○路○段附近之李內兒科內，
    向告訴人乙○○佯稱欲參與工程投標，急須用錢，一週內可返還云云，致告訴人
    陷於錯誤，同意借貸而交付新台幣（下同）七十萬元；嗣一週期滿，被告未依約
    還款，復於同年三月一日、三月二日，向告訴人誆稱尚須資金打通關節，以便順
    利得標云云，使告訴人陷於錯誤，而再借予二十萬元、二十萬元；嗣於同年三月
    七日，被告又至告訴人台北市○○○路○段二一八巷三十七號三樓住處，向告訴
    人詐稱簽約尚須資金云云，致告訴人陷於錯誤，而再借予二十二萬元。詎被告嗣
    後分文未還，屢經催討，始於同年四月間，開立發票人為甲○○、支票號碼ＡＢ
    0000000、ＡＢ0000000、ＡＢ0000000，票面金額分別為
    二十二萬元、四十萬元、七十萬元，發票日分別為八十七年五月三十日、同年六
    月三十日、同年七月三十日，付款人為台北市第七信用合作社營業部（現改名為
    安泰商業銀行和平分行）之支票三紙，惟事後屆期提示付款均遭退票，被告則於
    前開支票退票後，再開立本票三紙取信告訴人，詎屆期仍未獲付款，且避不見面
    ，因認被告涉有刑法第三百三十九條第一項之詐欺取財罪嫌。
二、按犯罪事實應依證據認定之，無證據不得推定其犯罪事實，刑事訴訟法第一百五
    十四條定有明文。又認定不利於被告之事實，須依積極證據，茍積極證據不足為
    不利於被告事實之認定時，即應為有利於被告之認定，更不必有何有利之證據；
    且刑事訴訟法上所謂認定犯罪事實之積極證據，係指適合於被告犯罪事實之認定
    之積極證據而言，雖不以直接證據為限，間接證據亦包括在內，然而無論直接或
    間接證據，其為訴訟上之證明，須於通常一般之人均不致有所懷疑，而得確信其
    為真實之程度者，始得據為有罪之認定，倘其證明尚未達到此一程度，而有合理
    之懷疑存在時，自不能以推測或擬制之方法，以為有罪裁判之基礎，最高法院著
    有三十年上字第八一六號、二十九年上字第三一０五號、七十六年台上字第四九
    八六號、四十年台上字第八六號等判例可資參照。次按刑法第三百三十九條第一
    項詐欺取財罪之成立，以意圖為自己或第三人不法之所有，以詐術使人將本人或
    第三人之物交付為要件，所謂以詐術使人交付，必須被詐欺人因其詐術而陷於錯
    誤，若其所用方法，不能認為詐術，亦不致使人陷於錯誤，即不構成該罪；而債
    務人於債之關係成立後，其有未依約定本旨履行者，在社會一般交易經驗上常見
    之原因非一，舉凡因不可歸責於己之事由而不能給付，或因合法主張抗辯而拒絕
    給付，甚至在負債之後另行起意遲延給付，皆有可能，非可盡予推定為自始無意
    給付之財產犯罪一端，而刑事被告依法不負自證無罪之責任，若無足可證明其自
    始意圖不法所有之積極證據，縱就所負債務惡意違約不為履行，仍為民事上之問
    題，要難以單純債務不履行之狀態，推測其負債之初已有詐欺之故意。訊據被告
    甲○○堅決否認有何詐欺犯行，辯稱：伊以跑單幫投資不動產為業，自八十五年
    間起，即經常向乙○○借款，大約每次均借幾十萬元，利息則為月息三或四分，
    嗣房價下跌，週轉不靈，始積欠乙○○債務，本件面額四十萬元、七十萬元之支
    票二紙，係累積以前舊帳加計利息後，由伊重新換票簽發予乙○○，面額二十二
    萬元之支票一紙，則係伊之前向乙○○調款所交付之二十二萬元支票，由乙○○
    轉讓他人後，於八十七年三月間到期，伊乃另簽發該紙支票，向乙○○借貸支付
    票款，伊並無詐欺乙○○之意圖等語。
三、經查，本件告訴人乙○○指訴被告甲○○於八十七年二月二十日及同年三月一日
    、三月二日，以欲參與工程投標，急須用錢，一週內可返還，及尚須資金打通關
    節，以便順利得標云云，詐騙告訴人分別交付七十萬元及二十萬元、二十萬元等
    情，並未提出任何借據，或其確曾於上開期日提領資金或交付款項予被告之資料
    以為佐證；且經本院訊問告訴人借貸予被告資金之來源，其所稱均係被告開車載
    其至案外人丙○○住處，由案外人丙○○拿至樓下交予告訴人，告訴人再轉交被
    告，且其有告知案外人丙○○係要借款予被告，案外人丙○○有看見其將款項交
    付被告等情，並核與證人丙○○所證述「（告訴人是否曾經向你借錢表示要轉借
    被告？）沒有」、「（被告是否曾經向你借錢？）沒有」、「（八十七年二月二
    十日，有沒有借告訴人或被告七十萬元？）沒有」、「（八十七年三月一日、三
    月二日，告訴人有沒有向你借二十萬元、二十萬元？）沒有印象」等語明顯不符
    ，則被告上開指述之內容究否真實，已有疑問。加以被告所稱其自八十五年間起
    即經常向告訴人借款，大約每次均借幾十萬元，利息則為月息三或四分等情，除
    核與告訴人當庭所述被告曾經多次經由其之介紹，向其包括案外人邱枝來在內之
    友人借款等情相符，並有被告所簽發，由案外人邱枝來提示兌現，面額為六十萬
    元、六十萬元、六十萬元、二十二萬元之支票影本四紙附卷可稽，則於別無其他
    積極證據足證被告確於上開日期另向告訴人借款之情形下，被告所稱前開面額四
    十萬元、七十萬元之支票二紙，係其累積以前舊帳加計利息後，另行簽發予告訴
    人等情，即非不得採信。是自不得僅憑告訴人之指訴，遽認被告確有於上開期日
    利用借貸方式，詐欺告訴人七十萬元、二十萬元、二十萬元之犯行。
四、次查，告訴人乙○○指訴被告甲○○於八十七年三月七日至告訴人之住所，向告
    訴人誆稱簽約尚須資金云云，詐騙告訴人二十二萬元等情，亦未提出投標書、工
    程契約書或借據等證據為佐；參以被告所稱因其之前向告訴人調款所交付之二十
    二萬元支票，由告訴人轉讓他人後，將於八十七年三月間到期，始另簽發上揭面
    額二十二萬元之支票，向告訴人借貸支付票款等情，並有被告簽發之華信商業銀
    行松山分行支票影本一紙（發票日八十七年三月七日，面額二十二萬元，提示人
    為案外人邱枝來）及上開帳戶之往來明細表一紙（載有八十七年三月七日匯款轉
    入二十二萬元，同日交換票據支出二十二萬元）等附卷足據，而堪信為真，是自
    不得僅憑告訴人之指訴，遽認被告確有前揭以佯稱簽約尚需資金之手段，詐騙告
    訴人二十二萬元之犯行。此外，本院復查無其他積極證據，足認被告確有起訴之
    詐欺犯罪，揆諸前揭說明，尚不得僅以被告積欠告訴人借貸債務而迄未清償之單
    純事實，推論被告確有刑法第三百三十九條第一項之詐欺取財犯行。不能證明被
    告犯罪，依法應為無罪之諭知。
據上論斷，應依刑事訴訟法第三百零一條第一項，判決如主文。
本案經檢察官戴文亮到庭執行職務。
中    華    民    國      九十      年      四      月          十      日
                                    臺灣臺北地方法院刑事第七庭
                                            法  官  楊  代  華
右正本證明與原本無異。
如不服本判決，應於判決送達後十日內，向本院提出上訴狀。
                    書記官  許  博  為
中    華    民    國      九十        年      四        月      十三    日


司法院資訊處製作；財團法人民間司法改革基金會備份。
